臺灣高雄地方法院刑事判決　　　　　　　　　　　　九十三年度訴字第二八三六號
　　公　訴　人　臺灣高雄地方法院檢察署檢察官
　　被　　　告　丁○○
　　選任辯護人　邱明政律師
右列被告因偽造有價證券等案件，經檢察官提起公訴（九十三年度偵緝字第八六四號
），本院判決如左：
    主  文
丁○○意圖供行使之用，而偽造有價證券，處有期徒刑壹年拾月。緩刑肆年。偽造之
發票人均為丙○○、發票日均為民國八十七年一月五日、面額均為新台幣壹萬元、票
號為ＴＨ○七三二一九號至○七三二二五號、ＴＡ○七七九○二號至○七七九一三號
、ＣＨ一八四三五九號至一八四三七三號之本票參拾肆紙均沒收。
    事  實
一、丁○○明知自己經濟狀況不佳、無支付每個月新台幣（下同）二萬元會款之能力
    ，且未經其姊丙○○之同意，竟基於意圖為自己不法所有之概括犯意，向戊○○
    佯稱自己及丙○○有參加互助會之意願及支付會款之能力，而於民國八十六年十
    一月五日，以其本人及丙○○之名義參加戊○○在高雄市○○區○○街與順昌路
    口所經營「口福檳榔站」處召集之互助會各一會，該互助會每會會款為一萬元（
    起訴書誤載為五千元），採內標制（即活會會員應繳之會款係扣除當期之標息，
    而死會會員則每期繳納一萬元），連同會首戊○○共計三十七會，約定每月五日
    在「口福檳榔站」開標，另自八十七年起每逢三、六、九、十二月均加會一次。
    丁○○遂於八十六年十二月五日（第二期）及八十七年一月五日（第三期），先
    後向戊○○佯稱自己及丙○○有意競標，分別於未載明「標單」之空白紙單上填
    載自己姓名及標金利息、偽造丙○○之署名及標金利息，行使上開紙單後各以三
    千五百元、三千七百元之標金利息參與競標而得標（上開紙單於開標後均當場丟
    棄滅失），並於八十六年十二月五日以自己名義簽發面額一萬元之本票三十五紙
    ，交付予戊○○作為以後按期繳納會款之擔保；另於八十七年一月五日，為取信
    於戊○○，在票號ＴＨ○七三二一九號至○七三二二五號、ＴＡ○七七九○二號
    至○七七九一三號、ＣＨ一八四三五九號至一八四三七三號之本票三十四紙金額
    、發票日欄內逐一填載「壹萬元」、「10000」、「八十七年一月五日」等文字
    ，復於上開本票發票人欄內偽造「丙○○」之署名及指印各一枚（共計署名、指
    印各三十四枚）後，將上開本票交付予戊○○作為「丙○○」以後按期繳納會款
    之擔保，足生損害於戊○○、丙○○，致使戊○○陷於錯誤，將互助會第二期合
    會金二十三萬七千五百元（扣除丁○○之會款後，會首繳死會會款一萬元、三十
    五名活會會員各繳六千五百元）、第三期合會金二十三萬四千二百元（扣除丙○○之會款後，會首、丁○○繳死會會款各一萬元、三十四名活會會員各繳六千三
    百元）均交付予丁○○。嗣因丁○○取得上開第二、三期合會金後，即不再繳納
    其與「丙○○」應繳之死會會款，戊○○向丙○○詢問追查後始悉上情。
二、案經戊○○訴由臺灣高雄地方法院檢察署檢察官偵查起訴。
    理  由
一、訊據被告丁○○固坦承曾於八十六年十一月五日以自己及姊姊丙○○名義參加告
    訴人戊○○召集之互助會各一會，該互助會每會會款為一萬元，採內標制，連同
    會首戊○○在內共計三十七會，嗣伊於八十六年十二月五日（第二期）、八十七
    年一月五日（第三期）分別以自己、丙○○之名義在空白紙單上填寫姓名、標金
    利息，而以三千五百元、三千七百元之標金利息參與競標而得標，取得第二期互
    助會合會金二十三萬七千五百元、第三期合會金二十三萬四千二百元，並曾於八
    十七年一月五日在票號ＴＨ○七三二一九號至○七三二二五號、ＴＡ○七七九○
    二號至○七七九一三號、ＣＨ一八四三五九號至一八四三七三號之本票三十四紙
    金額、發票日欄內逐一填載「壹萬元」、「10000」、「八十七年一月五日」等
    文字，復於該本票發票人欄內簽署「丙○○」之署名及按指印（共計簽署署名、
    按指印各三十四枚）後，將該本票交付予告訴人而行使等事實，惟矢口否認有何
    偽造有價證券、行使偽造私文書或詐欺取財之犯行，辯稱：丙○○是自己要參加
    告訴人召集之互助會，僅委託伊代為處理入會、繳交會款、標會、簽發本票三十
    四紙及領取標得之合會金等事宜，故伊以丙○○名義寫標單及簽發本票均已獲得
    丙○○之授權，並將取得之第三期互助會合會金結算後交給丙○○，實無偽造有
    價證券、行使偽造私文書之行為；又伊並無詐欺取財之犯意，伊標得合會金後，
    仍然繼續繳每月二萬元之死會會款至第十期為止，嗣因遭倒會、倒帳波及並遭夫
    酒後持刀殺傷住院，始無力繼續依約繳納會款而至中部謀生云云。經查：
（一）被告涉及偽造有價證券、行使偽造準私文書部分：
１、被告未經其姊丙○○之同意，即擅自向告訴人表示丙○○要參加本件互助會一會
    ，並於八十七年一月五日第三期互助會時，以丙○○名義填寫標單競標，復於得
    標後，因告訴人要求須提出丙○○簽發之本票，始得領取丙○○所標得之合會金
    ，而在本票上偽造「丙○○」之署名、指印，以丙○○名義簽發面額均為一萬元
    、發票日期均為八十七年一月五日之本票三十四紙等事實，業據被告於九十三年
    五月二十四日檢察官偵訊時坦承不諱，核與告訴人、證人丙○○於本院審理時指
    訴、證述之情節大致相符，並有上開本票影本三十四紙在卷可稽，堪信為真實。
    足認被告未經丙○○授權，即偽造丙○○名義之標單持以競標，並意圖供行使之
    用（提供給告訴人作以後按期繳納會款之擔保），而偽造丙○○名義之本票三十
    四紙，交付予告訴人。
２、至被告於九十三年五月十七日檢察官偵訊時及本院審理中固均辯稱係受丙○○之
    委託處理參加互助會事宜，伊以丙○○名義填寫標單及簽發本票均已得丙○○同
    意云云；惟被告上開辯解不僅與證人丙○○具結後證述之情節不符，且本件跟會
    時被告、丙○○分別住在高雄市三民區、高雄縣大寮鄉，此據被告陳述明確（見
    本院九十四年一月二十七日審判筆錄），二人住處相距非遠，交通便利，若被告
    確係獲得丙○○之授權始以丙○○名義參加本件互助會並標會，衡情於告訴人要
    求被告提出丙○○簽發之本票時，被告即應將本票交由丙○○簽名或按指印，而
    非自行在本票上簽名、按指印，此外，參酌每人之指紋特徵均不相同，較之簽名
    、印章更難仿冒，以社會常情言之，在本票上按指印係屬表示慎重之行為，恆由
    簽發本票之人親自為之，不至於委由他人隱名代按指紋等情，堪認被告所辯顯與
    常情不符，不足採信。
３、另證人即被告之妹乙○○雖曾到庭證稱：於八十六年間曾聽到被告及丙○○在談
    「檳榔嫂」（指告訴人），並談到互助會的事，但不清楚內容，且有一次過年過
    節，曾看到被告與丙○○在房間裡寫一個東西，顏色很像支票，後來在母親房裡
    有看到一張單子上面有很多名字，有被告和丙○○的名字等語；惟乙○○亦同時
    證述：不知道丙○○有沒有委託被告去處理「檳榔嫂」互助會的事，是在有一次
    過年時聽到「檳榔嫂」，但不清楚她們之間的關係，也不知道被告和丙○○所寫
    類似支票的東西是要給誰的等語（均見本院九十四年一月二十七日審判筆錄）。
    而被告亦陳稱：關於證人乙○○說有看到一張單子上面有伊和丙○○的名字，伊
    已經忘記那是不是會單，伊也想不起來有在母親房間跟丙○○寫支票的事，那應
    該不是告訴人這個會的事等語（見同上審判筆錄）。足認證人乙○○對丙○○是
    否曾授權被告處理本件互助會事宜一事完全不知情，其證詞不足據為對被告有利
    之認定。
（二）被告涉及詐欺取財部分：
１、查被告曾於八十六年十一月五日向告訴人表示自己及丙○○均要參加互助會，而
    以自己及丙○○名義參加告訴人召集之互助會各一會，該互助會每會會款為一萬
    元，採內標制，連同會首在內共計三十七會，約定每月五日在「口福檳榔站」開
    標，另自八十七年起每逢三、六、九、十二月均加會一次，嗣被告於八十六年十
    二月五日（第二期）、八十七年一月五日（第三期）分別以自己、丙○○之名義
    標會，而以三千五百元、三千七百元之標金利息得標，取得第二期合會金二十三
    萬七千五百元、第三期合會金二十三萬四千二百元，並於八十六年十二月五日以
    自己名義簽發面額均為一萬元之本票三十五張，交付予告訴人作為以後按期繳納
    會款之擔保；另於八十七年一月五日以丙○○名義簽發票號ＴＨ○七三二一九號
    至○七三二二五號、ＴＡ○七七九○二號至○七七九一三號、ＣＨ一八四三五九
    號至一八四三七三號，發票日均為八十七年一月五日，面額均為一萬元之本票三
    十四張，交付予告訴人，作為「丙○○」以後按期繳納會款之擔保等事實，為被
    告所自承，核與告訴人於本院審理中指訴之情節相符，並有被告簽發之本票四紙
    、以「丙○○」為發票人之本票三十四紙、空白會單一紙在卷可憑；另丙○○並
    未同意被告以其名義參加本件互助會，且未委託被告代為處理參加本件互助會、
    標會及領取合會金等事宜之事實，亦據證人丙○○到庭結證屬實，均堪予認定。
２、被告辯稱伊於標得第二、三期合會金後，仍繼續繳納自己及丙○○之死會會款（
    每月共二萬元）至第十期為止云云，而告訴人於本院審理中先證稱被告於標會後
    仍繳納其與丙○○之會款十幾期，之後才未再續繳，復改稱被告標到會後即避不
    見面，未再繳納任何會款，嗣又改稱被告於標到會後仍有繳納其與丙○○之會款
    數期等語（見本院九十四年一月二十七日審判筆錄）；是告訴人指訴前後不一，
    被告於標得第二、三期合會金後有無繼續繳納每月二萬元之死會會款，即須參酌
    其他證據予以認定。經查，被告簽發之自己名義本票三十五張、丙○○名義本票
    三十四張（面額均為一萬元），均係供按期繳交死會會款之擔保所用，已如前述
    ，故衡情被告每繳自己或「丙○○」會款一萬元，告訴人即應將被告或「丙○○
    」名義之本票一張交還被告。再查，告訴人於九十三年五月二十四日接受檢察官
    訊問時，手上仍持有丙○○名義之本票三十四紙，此有該日提出之上開本票三十
    四紙附卷可考，若被告於標得第三期合會金後尚曾繳納其與「丙○○」死會會款
    數期，豈有不拿回數張「丙○○」名義本票之理？從而，足認被告於標得第二、
    三期合會金後，即未再繳納任何會款。
３、至告訴人雖又證稱因被告一併替丙○○拿會款來，伊將被告、丙○○算在一起，
    被告得標後繼續繳納每月二萬元之會款，伊就全拿被告本人之本票還被告，並未
    交還丙○○名義之本票云云。然查，本件被告並未向告訴人說明其僅借丙○○之
    名義參加互助會，而係向告訴人表示丙○○本人要跟會，前已敘明，復參酌於被
    告以其本人、丙○○名義分別標得第二、三期合會金時，告訴人要求其分別提出
    以其本人、丙○○名義簽發之本票等情，堪認於本件互助會進行期間，在告訴人
    之主觀認知上，係認被告、丙○○各自參加一會，而非被告一人參加二會；則衡
    諸常情，不論被告與丙○○之內部關係如何，告訴人既認為被告、丙○○係不同
    之會員，若被告每月繳納其與丙○○之死會會款各一萬元，告訴人即應交還被告
    與丙○○名義之本票各一張，由被告與丙○○各自收執，不可能全交還被告名義
    之本票，否則對已繳納死會會款卻無法取回擔保用本票之丙○○如何交代？況若
    告訴人已收取被告及丙○○之死會會款，卻將同額之被告本票交還被告，未交還
    丙○○之本票，則由被告方面言之，其得以取回比已繳死會會款金額更多之本票
    ，就多出之部分，被告等於無償取回擔保用本票，告訴人平白損失該本票之保障
    ，另由丙○○方面言之，在丙○○已繳死會會款之範圍內，告訴人縱使持有丙○○之本票，亦不得以之向其主張權利；查告訴人向被告取得上開被告、丙○○名
    義之本票，本即分別供該二人繳納死會會款擔保之用，豈可能無償交還被告名義
    之本票、留存不能據以主張權利之丙○○名義本票，使自己權益平白受損？從而
    ，告訴人所稱被告繳納其與丙○○死會會款後，伊全拿被告名義之本票交還被告
    云云，悖於常情，顯不足採。
４、被告又辯稱伊於繳納死會會款後，告訴人並未交還伊及丙○○之本票，而告訴人
    亦證述係因被告委託其先生、友人代繳死會會款，自己想把本票交給被告本人，
    所以未還本票云云。惟查，若被告曾委託其先生、友人代為將其與丙○○之死會
    會款交給告訴人，足認被告與該受託人之間有一定程度之信任關係，被告始會將
    現金二萬元交由該人代轉告訴人，則轉交會款之人既為被告信任之人，告訴人於
    收到死會會款後，衡情實無拒將同額本票交付該人帶回給被告之理，此外，復參
    酌告訴人與被告已達成和解，有和解書一份在卷可資佐證，告訴人於本院審理時
    亦迭次陳稱只要被告依和解內容按期還款，就不願再追究等情，堪認被告與告訴
    人前開辯解、證詞，顯與常情不符，應屬事後卸責及和解後迴護附和之詞，不足
    採信。另被告固曾於本院準備程序中提出其所持有載有金額及打勾之會單一紙，
    辯稱該會單係被告繳交會款之紀錄，打勾到第十期，表示被告繳會款到第十期云
    云，惟該會單既為被告單方面持有製作，未經告訴人或他人之核對確認，即相當
    於被告本人之書面供述，不足據以證明被告所辯屬實。
５、末查，被告於本院審理時自承其於參加本件互助會時為家庭主婦，並無工作，名
    下亦無財產等語（見本院九十三年十二月三十日準備程序筆錄），又被告於會員
    可以開始標會時（即自第二期起，因第一期合會金由會首取得），旋即以自己、
    丙○○名義連續標走二會，自第四期起即未繳納死會會款，前已敘明；另參酌告
    訴人於本院審理時曾證述若被告要以自己名義參加二會也可以，但第二會必須等
    互助會進行過半始得競標等語（見本院九十四年一月二十七日審判筆錄），足見
    被告於參加本件互助會時，已有儘速標走合會金之意，始除以自己名義參加一會
    外，復冒用丙○○之名義參加一會，以便不受第二會須進行過半才能競標之限制
    等情，綜上各節相互以觀，堪認被告自始即無按月繳納二會互助會全部會款之能
    力，亦無繳納該筆會款之意願，其係意圖為自己不法之所有，以佯稱自己及丙○○要參加互助會，願按期繳納會款為由，參加告訴人召集之互助會各一會，並標
    得第二、三期合會金，致告訴人陷於錯誤，將第二、三期合會金二十三萬七千五
    百元、二十三萬四千二百元均交付予被告。
（三）綜上所述，足認被告所辯伊以丙○○名義參加本件互助會、填寫標單標會、簽
      發本票三十四紙，均已得丙○○之同意，且伊取得第二、三期合會金後，仍繼
      續繳納自己及丙○○死會會款至第十期，之後才因遭倒會等因素無力繳納會款
      並至中部謀生云云，應屬事後推諉卸責之詞，殊無可採。可認被告係意圖為自
      己不法之所有，向告訴人佯稱自己及丙○○有參加互助會之意願及支付會款之
      能力，而於八十六年十一月五日參加告訴人所召集之互助會共二會，嗣於八十
      六年十二月五日（第二期）及八十七年一月五日（第三期），先後向告訴人佯
      稱自己及丙○○有意競標，分別於空白紙單上填載自己姓名及標金利息、偽造
      丙○○之署名及標金利息，行使上開紙單後各以三千五百元、三千七百元之標
      金利息參與競標而得標，並於八十六年十二月五日以自己名義簽發面額均為一
      萬元之本票三十五張，交付予告訴人作為以後按期繳納會款之擔保；另於八十
      七年一月五日偽造「丙○○」名義之本票三十四紙（面額均為一萬元、發票日
      均為八十七年一月五日），交付予告訴人作為「丙○○」以後按期繳納會款之
      擔保，致告訴人陷於錯誤，將互助會第二、三期合會金二十三萬七千五百元、
      二十三萬四千二百元均交付予被告。從而，本件事證明確，被告犯行已堪認定
      ，應予依法論科。
二、按在空白紙單上僅填寫競標之利息金額及會員姓名，就文義本身並不足以獨立表
    示一定用意之證明，須依民間互助會之習慣，始足以表示係某會員以其名義願出
    所書金額之利息以標取互助會會款之證明，故該紙單自屬刑法第二百二十條第一
    項規定之準私文書。是核被告所為，係犯刑法第二百零一條第一項偽造有價證券
    罪、第二百十六條、第二百二十條第一項、第二百十條行使偽造準私文書罪及同
    法第三百三十九條第一項詐欺取財罪。被告偽造「丙○○」本票三十四紙之行為
    ，係基於單一犯意，以單一行為之數個舉動，接續進行同一犯行，而侵害同一法
    益，為接續犯，屬實質上一罪，應單純論以一偽造有價證券罪。被告在標單、本
    票上偽造「丙○○」署押之行為，分別屬偽造準私文書、偽造有價證券犯行之一
    部，應為偽造準私文書、偽造有價證券之犯行所吸收，又其偽造準私文書、有價
    證券後均持以行使，偽造準私文書之低度行為為行使之高度行為所吸收，而行使
    偽造有價證券之行為，應為較重之偽造有價證券行為所吸收，均不另論罪。其先
    後二次以自己及丙○○名義投標詐得合會金之詐欺取財犯行，時間緊接，方法相
    同，觸犯構成要件相同之罪名，顯係基於概括犯意為之，應依連續犯規定論以一
    罪。被告偽造有價證券、行使偽造準私文書之目的即為詐欺取財，所犯上開三罪
    間，有方法目的之牽連關係，應從一重之偽造有價證券罪處斷。此外，刑法第二
    百零一條第一項偽造有價證券罪之法定最低本刑為三年以上有期徒刑，考其立法
    意旨在維護市場秩序，保障交易信用，但本件被告之所以偽造「丙○○」名義之
    本票三十四紙，係因告訴人表示若其要領取「丙○○」標得之合會金，應提出「
    丙○○」名義簽發之本票以供擔保，被告一時思慮不周，致罹刑章，因其偽造之
    本票未在市面流通，犯罪被害之人僅告訴人及丙○○二人，對於市場金融秩序危
    害尚低，核與一般偽造票據行使之惡性犯行有間，且被告已與告訴人達成和解，
    有和解書一份附卷可稽，本院認如處被告法定最低度刑責，仍嫌過重，客觀上足
    以引起一般之同情，酌依刑法第五十九條規定減輕其刑。爰審酌被告貪圖不法利
    益，向告訴人佯稱自己及丙○○有參加互助會之能力及意願，詐得互助會合會金
    共計四十七萬一千七百元，並冒用丙○○名義標得合會金、簽發本票，對告訴人
    、丙○○造成損害非輕，惟念其並無前科，有臺灣高等法院被告全國前案紀錄表
    一紙在卷可稽，素行良好，且事後已積極與告訴人達成和解，及其犯罪之動機、
    目的、手段等一切情狀，量處如主文所示之刑。又查，被告前未曾受有期徒刑以
    上刑之宣告，此有臺灣高等法院被告全國前案紀錄表一紙附卷可按，其因一時失
    慮，偶罹刑典，經此偵審程序及罪刑之宣告，當知所警惕，信無再犯之虞，本院
    認所宣告之刑以暫不執行為適當，併諭知緩刑四年，以啟自新。
三、末查，被告所偽造發票人為丙○○、發票日均為八十七年一月五日、面額均為一
    萬元、票號為ＴＨ○七三二一九號至○七三二二五號、ＴＡ○七七九○二號至○
    七七九一三號、ＣＨ一八四三五九號至一八四三七三號之本票三十四紙，雖未扣
    押在案，然仍在告訴人或被告持有中，業據告訴人及被告分別陳述明確（見本院
    九十四年一月二十七日審判筆錄），是該偽造之有價證券，不問屬被告與否，均
    應依刑法第二百零五條之規定宣告沒收。至被告偽造「丙○○」名義之標單，已
    於開標後即當場丟棄而滅失不存在，業經告訴人及被告陳明在卷（見本院九十三
    年十二月十六日、同年月三十日準備程序筆錄），爰不另就上開標單（含其上之
    「丙○○」署名一枚）諭知沒收，附此敘明。
據上論斷，應依刑事訴訟法第二百九十九條第一項前段，刑法第二百零一條第一項、
第二百十六條、第二百二十條第一項、第二百十條、第三百三十九條第一項、第五十
五條、第五十九條、第七十四條第一款、第二百零五條，罰金罰鍰提高標準條例第一
條前段，判決如主文。
本案經檢察官甲○○到庭執行職務。
中　　　華　　　民　　　國　　九十四　　年　　　二　　　月　　　二　　　日
                                  臺灣高雄地方法院刑事第六庭
                                      審判長法  官  蔡國卿
                                            法  官  陳君杰
                                      　    法　官  楊筑婷
右正本證明與原本無異。
如不服本判決，應於判決送達後十日內，向本院提出上訴狀。
                                            書記官  林雯琪
中　　　華　　　民　　　國　　九十四　　年　　　二　　　月　　　二　　　日
附錄本案論罪科刑法條：
刑法第二百零一條第一項
意圖供行使之用，而偽造、變造公債票、公司股票或其他有價證券者，處三年以上十
年以下有期徒刑，得併科三千元以下罰金。
刑法第二百十六條
行使第二百十條至第二百十五條之文書者，依偽造、變造文書或登載不實事項或使登
載不實事項之規定處斷。
刑法第二百十條
偽造、變造私文書，足以生損害於公眾或他人者，處五年以下有期徒刑。
刑法第三百三十九條第一項
意圖為自己或第三人不法之所有，以詐術使人將本人或第三人之物交付者，處五年以
下有期徒刑、拘役或科或併科一千元以下罰金。
